臺灣高等法院臺中分院刑事判決　　　　95年度上訴字第2855號
上　訴　人
即　被　告　乙○○
上列上訴人因家庭暴力之妨害自由案件，不服臺灣彰化地方法院
95年度訴字第1509號中華民國95年 9月29日第一審判決（起訴案
號：臺灣彰化地方法院檢察署94年度偵字第2037號），提起上訴
，本院判決如下：
    主  文
原判決撤銷。
乙○○以強暴、脅迫妨害人行使權利，累犯，處有期徒刑陸月，
如易科罰金以銀元佰元即新臺幣玖佰元折算壹日。
    事  實
一、乙○○前於民國92年間因傷害直系血親尊親屬及違反家庭暴
    力防治法案件，分別經本院判處有期徒刑10月、3 月，應執
    行有期徒刑 1年確定；又因連續施用第二級毒品案件，經本
    院判處有期徒刑4月確定，上開分別確定之2罪，嗣經本院合
    併定其應執行之刑為有期徒刑1年3月確定，經送監執行，於
    93年10月7日縮短刑期假釋出監，至94年1月14日假釋期滿未
    經撤銷，以已執行完畢論。其於94年2月8日（農曆除夕日）
    上午11時10分許，在彰化縣芬園鄉○○村○○路○段253巷10
     6號住處，因不滿其母親丙○○○在廚房料理年菜及午餐之
    聲響影響其睡眠，對丙○○○咆哮，要求不得繼續作餐，惟
    丙○○○因年節需要，無從應其所求，仍繼續料理烹煮，乙
    ○○不思身為人子於過年時節未能協助分勞，應自覺慚愧，
    竟使性將廚房內之整鍋魯豬腳打翻，且為迫使其母親停止在
    廚房烹煮，竟手持廚房內之菜刀 1把（未扣案），以另一手
    自背後環住丙○○○脖子，將丙○○○壓制使坐於廚房地板
    上，並出言恫嚇：如果你再煮菜，就要你好看，要把菜都弄
    翻等語，並作勢欲剁丙○○○，致使丙○○○心生畏懼，被
    迫中斷烹煮料理，迄乙○○之祖父莊瑞津聞聲下樓，見狀出
    言制止，乙○○始罷歇。
二、案經被害人丙○○○向彰化縣警察局彰化分局提出告訴，而
    報請檢察官偵辦，原經檢察官於95年5月5日因丙○○○之請
    求而為緩起訴處分，因乙○○於緩起訴後不及 1年復犯施用
    毒品及竊盜罪行，而由檢察官撤銷緩起訴，而聲請簡易判決
    處刑。
    理    由
一、按被告以外之人於偵查中向檢察官所為陳述，除顯有不可信
    之情況者外，得為證據，同法第 159條之1第2項定有明文。
    偵查中對被告以外之人（包括證人、鑑定人、告訴人、被害
    人及共同被告等）所為之偵查筆錄，或被告以外之人向檢察
    官所提之書面陳述，性質上均屬傳聞證據。惟現階段刑事訴
    訟法規定檢察官代表國家偵查犯罪、實施公訴，依法其有訊
    問被告、證人及鑑定人之權，證人、鑑定人且須具結，而實
    務運作時，檢察官偵查中向被告以外之人所取得之陳述，原
    則上均能遵守法律規定，不致違法取供，其可信度極高，職
    是，被告以外之人前於偵查中已具結而為證述，除反對該項
    供述得具有證據能力之一方，已釋明「顯有不可信之情況」
    之理由外，不宜以該證人未能於審判中接受他造之反對詰問
    為由，即遽指該證人於偵查中之陳述不具證據能力。本案被
    告於本院審理時反對證人即莊瑞津、丙○○○於檢察官偵查
    中所為之陳述（見台灣彰化地方法院檢察署94年度偵字第20
    37號偵查卷第 16-18頁），供作本案證據，惟查無檢察官在
    偵查時有不法取供之情形，被告亦未能釋明上開供述有顯不
    可信之情況，依上說明，其於偵查中之證言自均具有證據能
    力。
二、訊據上訴人即被告乙○○（以上簡稱被告）否認上開犯行，
    辯稱：當時僅要求其母親丙○○○不要在廚房烹煮，吵其睡
    覺，只是把菜刀拿起來放好而已云云。經查：被告於94年 2
    月 8日警訊時陳稱：其確有持菜刀將被害人壓倒在地上等語
    在卷（見警卷第2頁），復於同年4月15日檢察官偵查中亦供
    認其確有持持菜刀以另一隻手將被害人的脖子環住而將莊鄭
    阿壓制在地上等情，並當庭表演案發當時之情形無訛（見臺
    灣彰化地方法院檢察署94年度偵字第2037號偵查卷宗第28-2
    9 頁）。而於原審審理時亦陳稱：確有持菜刀壓制其被害人
    在地上之事實在卷（見原審卷第31頁、第 34-35頁）。被告
    雖於警詢、偵訊及法院審理時否認有出言恐嚇其母親，辯稱
    ：持菜刀是要剁自己的手或要拿起來放好，並非作勢要殺母
    親云云，然被告確有於前開時、地，以一隻手自背後環住丙
    ○○○脖子，將丙○○○壓制使坐於廚房地板上，且恫嚇：
    如果你再煮菜，就要你好看，要把菜都弄翻等語，並作勢欲
    剁丙○○○，致使丙○○○心生畏懼，被迫中斷烹煮料理，
    迄乙○○之祖父莊瑞津聞聲下樓，見狀出言制止，乙○○始
    罷歇等情事，已據被害人於檢察官偵查中指證屬實（上揭偵
    查卷第 16-17頁），復經目擊證人即被告之祖父莊瑞津於檢
    察官偵查時證稱：那天約10點多，我聽到有剁東西的聲音，
    後來有丟擲東西的聲音，有盤子碎裂的聲音，我覺得不對，
    去廚房看到我孫子（指被告）把我媳婦（指被害人）的脖子
    勒住，高舉菜刀，我說有膽你就把她砍下去」等語。又揆之
    被告於案發當日因不滿被害人在廚房烹煮料理產生聲響，致
    其不能安眠，而將被害人所烹煮之菜餚，摔落於廚房地板等
    情，亦據被告於警詢、檢察官偵查中及法院審理時所是認，
    並有照片 2幀在卷可稽（見警卷第17頁）。復參之被害人於
    檢察官偵查中反覆表示只要被告悔改願意原諒他，並同意檢
    察官對被告為緩起訴處分，於本院審理時猶再三為被告求情
    ，希望能免予追究等情，亦有卷附被害人筆錄可憑。綜上事
    證情況，足認被害人與證人莊瑞津上開證述各節信實不虛，
    被告所辯乃避就之詞，不能採取。是本案被告犯行事證明確
    ，足以認定，自應依法論科。
三、被告行為後，刑法業於94年1月7日修正，於同年2月2日公布
    ，於95年7月1日施行。按行為後法律有變更者，適用行為時
    之法律，但行為後之法律有利於行為人者，適用最有利於行
    為人之法律，修正後即現行刑法第2條第1項訂有明文。茲就
    本案涉及刑法修正施行前、後相關規定之事項，說明如次：
    (一)刑法第33條第5款業經修正公布，修正後刑法第33條第5款
    規定「罰金：新臺幣 1千元以上，以百元計算之」，與修正
    前刑法第33條第5款規定「罰金：（銀元）1元以上」不同。
    比較新舊法結果，以修正前即行為時法較有利於被告，故依
    刑法第2條第1項前段規定，本案被告所犯之罪之法定罰金刑
    部分，自應適用行為時之法律即修正前刑法第33條第 5款規
    定決定其罰金部分之法定刑。(二)被告行為後，刑法施行法第
    1條之1於95年6月14日經以華總一義字第09500085181號令修
    正公布增訂。修正增訂之刑法施行法第1條之1規定「中華民
    國94年1月7日刑法修正施行後（按指95年7月1日），刑法分
    則編所定罰金之貨幣單位為新臺幣。94年1月7日刑法修正時
    ，刑法分則編未修正之條文定有罰金刑者，自94年1月7日刑
    法修正施行後，就其所定數額提高為30倍。但72年 6月26日
    到94年1月7日新增或修正之條文，就其所定數額提高為 3倍
    」。本件被告所犯刑法第304條第1項之強制罪之法定刑有罰
    金刑（得科銀元 3百元以下），且為刑法分則編未修正之條
    文而定有罰金刑者；於刑法施行法第1條之1修正增訂前，其
    貨幣單位為銀元，罰金刑之提高標準應適用罰金罰鍰提高標
    準條例第 1條之規定「依法律應處罰金、罰鍰者，就其原定
    數額得提高為 2倍至10倍。」而再依現行法規所定貨幣單位
    折算新臺幣條例第 2條規定「現行法規所定金額之貨幣單位
    為圓、銀元或元者，以新臺幣元之 3倍折算之。」如換算為
    新臺幣，則該罪法定刑罰金刑部分，應為罰金新臺幣 9千元
    以下（3百元乘10乘3）。如適用刑法施行法第1條之1規定提
    高30倍，亦為新臺幣9千元以下（3百元乘30）。比較新舊法
    適用之結果，其關於法定刑為罰金部分之提高標準，新舊法
    均無不利之情形，故依刑法第2條第1項前段規定，本案關法
    定刑罰金提高標準部分，自應適用行為時之法律即罰金罰鍰
    提高標準條例第 1條前段及現行法規所定貨幣單位折算新臺
    幣條例第2條之規定。(三)被告行為後，刑法第41條第1項關於
    易科罰金之折算標準亦經修正公布。修正前刑法第41條第 1
    項前段係規定：「犯最重本刑為 5年以下有期徒刑以下之刑
    之罪，而受 6個月以下有期徒刑或拘役之宣告，因身體、教
    育、職業、家庭之關係或其他正當事由，執行顯有困難者，
    得以1元以上 3元以下折算1日，易科罰金。」，被告行為時
    之易科罰金折算標準，修正前罰金罰鍰提高標準條例第 2條
    前段（現已刪除）規定，就其原定數額提高為1百倍折算1日
    ，則本件被告行為時之易科罰金折算標準，應以銀元 3百元
    折算1日，經折算為新臺幣後，應以新臺幣 9百元折算為1日
    。惟修正後刑法第41條第1項前段則規定：「犯最重本刑為5
    年以下有期徒刑以下之刑之罪，而受 6個月以下有期徒刑或
    拘役之宣告者，得以新臺幣1千元、2千元或3千元折算1日，
    易科罰金。」比較修正前後之易科罰金折算標準，修正前之
    規定，較有利於被告，則應依刑法第2條第1項前段，適用修
    正前刑法第41條第1項前段規定，以銀元3百元即新臺幣 9百
    元定其折算標準。(四)新法第33條第5款規定罰金刑為1,000元
    以上，以百元計算之，新法施行後，應依新法第2條第1項之
    規定，適用最有利於行為人之法律。(五)另行為後法律有變更
    者，適用行為時之法律，但行為後之法律有利於行為人者，
    適用最有利於行為人之法律，固為刑法第2條第1項明文規定
    ，惟行為後刑法條文之修正，對於行為人並無有利或不利之
    情形，即應適用裁判時法（最高法院95年11月 7日第20次刑
    事庭會議決議意旨參照）。本案被告行為後，原刑法第47條
    累犯之條文，雖經修正，但對於被告並無有利或不利之情形
    ，自應適用裁判時之法律即現行刑法第47條第 1項之規定。
四、按刑法第302條第1項之妨害自由罪所稱之非法方法，已包括
    強暴、脅迫等一切不法手段在內，且該罪既係以私行拘禁為
    其非法剝奪人行動自由之例示，在性質上自須被害人行動自
    由被剝奪已持續相當之時間，等同於拘禁之情形，始足當之
    。因之，如行為人係基於犯刑法第 304條之強制他人行無義
    務之事或妨害人行使權利罪之單一犯罪目的，而以強暴、脅
    迫手段實施之，被害人之行動自由雖遭受瞬間影響，但因無
    持續相當時間遭受剝奪行動自由，且行為人若主觀上亦無妨
    害自由之犯意，被害人於行為人實施強暴、脅迫時，雖有短
    暫不能自由行動之情形，但屬於實施強制之當然結果，自與
    刑法第 302條之妨害自由罪之構成要件有間，僅得論以刑法
    第304條第1項之罪，而無成立刑法第302條第1項妨害自由罪
    之餘地。再刑法第 305條之恐嚇危害安全罪，係指單純以將
    來加害生命、身體、自由、名譽、財產之事，恐嚇他人致生
    危害於安全者而言，如對於他人之生命、身體等，以現實之
    強暴、脅迫手段加以危害要挾，使人行無義務之事或妨害人
    行使權利，即應構成刑法第 304條之強制罪，縱有恐嚇行為
    ，亦僅屬犯強制罪之手段，無更論以恐嚇危害安全罪之餘地
    。經查被告係為欲使被害人不得繼續烹煮，而持菜刀短暫押
    住被害人逼迫丙○○○從其所願，衡其行為結果僅使被害人
    之行動自由瞬間受影響，並未達到與拘禁相同效果之程度，
    且被告主觀上亦無妨害丙○○○行動自由之犯意，顯不構成
    妨害自由罪。核被告所為，係犯刑法第304條第1項之強制罪
    。被告實施強制時，雖同時向被害人恫稱：如果你再煮菜，
    就要你好看，要把菜都弄翻等語，並作勢剁被害人，而合於
    刑法第 305條恐嚇罪之構成要件，惟此乃實施強制罪之手段
    ，自不再論以恐嚇罪。檢察官起訴認被告涉犯刑法第 303條
    、第302條第1項之對於直系尊親屬妨害自由罪嫌，容有未洽
    。惟因起訴書記載之犯罪事實與本院所認定者，其基本之社
    會事實核屬相同，本院自得予以審判，並變更檢察官起訴所
    引應適用之法條。又查被告前於92年間因傷害直系血親尊親
    屬及違反家庭暴力防治法案件，分別經本院判處有期徒刑10
    月、3月，應執行有期徒刑1年確定；又因連續施用第二級毒
    品案件，經本院判處有期徒刑4月確定，上開分別確定之2罪
    ，嗣經本院合併定其應執行之刑為有期徒刑1年3月確定，經
    送監執行，於93年10月7日縮短刑期假釋出監，至94年1月14
    日假釋期滿未經撤銷，以已執行完畢論之事實，有臺灣高等
    法院被告全國前案紀錄表 1份在卷可憑，其於有期徒刑執行
    完畢後，5 年內再犯有期徒刑以上之本罪，為累犯，應依刑
    法第47條之規定加重其刑。
五、原審認被告犯罪事證明確，予以論罪科刑，固非無見，惟被
    告上開犯行係構成刑法第304條第1項之強制罪，原審論以同
    法第 302條之妨害自由罪，容有未當，已如前述。是被告上
    訴否認部分犯罪事實，而指摘原判決不當，雖不足取，然原
    判決既有上開可議之處，仍屬無可維持，自應由本院撤銷改
    判。爰審酌被告前有施用毒品、賭博、傷害、恐嚇等罪之前
    科紀錄，素行不佳，且所犯多次傷害罪，復係加害直系血親
    尊親屬之家庭暴力案件，其最近一次家庭暴力案件所受之徒
    刑，甫於94年 1月14日執行假釋期滿，仍不知悛悔，反省自
    惕，在其母親料理農曆年菜及當日午餐時，不能躬親協助分
    勞，已然虧欠人子之本分，竟對隻身忙碌不堪之母親口出惡
    言，施加暴力，藉故滋事干擾妨害，可謂悖德逆禮至極，惡
    性非屬輕微，本應予重懲，始符法理之平，惟姑念被害人於
    本院審理時猶懇求可否不予追究被告刑責，復衡量被告犯後
    之態度等一切情狀，量處如主文第 2項所示之刑，以示懲處
    。至於被告持以犯案之菜刀 1把，乃被害人廚房內所使用，
    核非屬被告所有，爰不予宣告沒收。
據上論斷，應依刑事訴訟法第369條第1項前段、第364條、第299
條第1項前段、第300條，刑法第2條第1項前段、第304條第1項、
第47條第1項、修正前刑法第41條第1項，罰金罰鍰提高標準條例
第1條、刪除前罰金罰鍰提高標準條例第2條，判決如主文。
本案經檢察官甲○○到庭執行職務。
中　　華　　民　　國　　96　　年　　1 　　月　　31　　日
            刑事第三庭  審判長法　官　王　增  瑜
                              法　官　廖  柏  基
                              法　官　蔡  紹  良
上列正本證明與原本無異。
不得上訴。
                              書記官　巫  丞  晏
中　　華　　民　　國　　96　　年　　1 　　月　　31　　日
附錄論罪科刑法條：中華民國刑法第304條(強制罪)
以強暴、脅迫使人行無義務之事或妨害人行使權利者，處3年以
下有期徒刑、拘役或300元以下罰金。
前項之未遂犯罰之。
